臺灣高等法院民事判決　　　　　　　　93年度保險上字第67號
上　訴　人　台灣產物保險股份有限公司宜蘭分公司
法定代理人　陳樹發
訴訟代理人　林明芬
參　加　人　甲○○
訴訟代理人　楊德海律師
被上訴人　　中國農民銀行股份有限公司
法定代理人　陳高吉
訴訟代理人　左逸軒
　　　　　　蕭沂鎮
上列當事人間請求給付保險理賠款事件，上訴人對於中華民國93
年8月10日臺灣宜蘭地方法院92年度保險字第12號第一審判決提
起上訴，本院於94年4月14日言詞辯論終結，判決如下：
    主  文
上訴駁回。
第二審訴訟費用由上訴人負擔。參加訴訟費用由參加人負擔。
　　事實及理由
一、按就兩造之訴訟有法律上利害關係之第三人，為輔助一造起
　　見，於該訴訟繫屬中，得為參加，民事訴訟法第58條第1項
    定有明文。本件上訴人於民國92年12月29日具狀陳稱：被上
    訴人係以其為訴外人黃玉里所有「泉盛一二六號」船舶（下
    稱系爭漁船）之第二順位抵押權人，該漁船發生保險事故為
    由，請求上訴人依抵押權之次序，給付分配之保險金。然因
    該漁船尚設定有第三順位抵押權（權利人甲○○），上訴人
    應付之保險金於給付第一、二順位抵押權人後，倘有剩餘，
    應依序給付予抵押權人甲○○及所有權人黃玉里，是被上訴
    人請求給付之數額，勢將影響順位在後之甲○○及黃玉里，
    即本件訴訟對於甲○○及黃玉里有法律上之利害關係，乃依
    民事訴訟法第65條規定為訴訟之告知等語。經原法院將該書
    狀送達後，甲○○於93年1月15日到院陳明其為輔助上訴人
    參加訴訟，並於原審判決上訴人敗訴後，輔助上訴人提起第
    二審上訴，核無不合，先予敘明。
二、被上訴人主張：黃玉里於88年3月10日將其所有系爭漁船之
    所有權全部，設定新台幣（下同）600萬元之第二順位本金
    最高限額抵押權（下稱系爭抵押權）予伊，以擔保其對伊所
    負之借款債務。嗣黃玉里於90年12月26日以該漁船向上訴人
    投保1,341萬元之船舶保險，保險期間自90年12月27日中午
    12 時起至91年12月27日中午12時止。該漁船於91年3月7日
    保險契約有效期間沈沒滅失，上訴人應按各抵押權人之次序
    分配保險賠償金。惟上訴人於給付保險賠償金予第一順位抵
    押權人後，拒不依伊之申請，給付600萬元保險賠償金予伊
    。爰依民法第881條之規定，求為命上訴人如數給付並加給
    約定利息之判決。
三、上訴人及參加人則以：黃玉里與被上訴人間系爭抵押權設定
    契約書上之「登記之原因及年月日」欄，係記載：「設定者
    黃玉里於88年3月10日提供本船所有權全部為擔保，向中國
    農民銀行股份有限公司礁溪分行抵押貸款本金最高限額新台
    幣陸佰萬元整」，已明示抵押債權人為被上訴人之「礁溪分
    行」；且系爭漁船之船舶登記簿上，關於系爭抵押權，尚記
    載：「餘詳契約書」，故系爭抵押權所擔保之範圍，仍以船
    舶抵押權設定契約書之記載為準，即限於被上訴人「礁溪分
    行」之債權。況銀行法亦規定，銀行各分支機構之營業及會
    計必須獨立，故被上訴人及其羅東分行、礁溪分行，均屬個
    別之營業單位，分支機構可成立單獨之契約。參以參加人與
    黃玉里間之第三順位船舶抵押權設定契約書內，亦載明系爭
    漁船設定有中國農民銀行「礁溪分行」之第二順位抵押權，
    顯見系爭抵押權擔保之債權，僅限於被上訴人礁溪分行對黃
    玉里之債權，不包括被上訴人及其他分支機構對黃玉里之債
    權，被上訴人自不得將其他分行之債權一併混淆主張。此外
    ，黃玉里向被上訴人礁溪分行實際借款僅500萬元，已陸續
    清償，目前未償還之借款為本金250萬元及其利息、違約金
    ，尚非被上訴人主張之15,546,119元，故被上訴人僅得就該
    250萬元本息及違約金主張優先受償等語，資為抗辯。
四、原審判命上訴人給付被上訴人600萬元，駁回被上訴人關於
    利息部分之請求。上訴人就其敗訴部分提起上訴，聲明：
    原判決關於命上訴人給付被上訴人超過250萬元及自90年10
    月15日起至清償日止，按年息百分之8.553計算之利息，並
    自90年11月16日起至清償日止，逾期在六月以內者，按上開
    利率10%，逾期六月以上者，按上開利率20%計算之違約金部
    分廢棄。該廢棄部分，駁回被上訴人在第一審之訴。
    被上訴人就其敗訴部分未聲明不服；對於上訴人之上訴，則
    聲明：上訴駁回。
五、查被上訴人前揭主張系爭漁船設定有第一、二、三順位抵押
    權，黃玉里並曾以之向上訴人投保，已發生保險事故，上訴
    人除依約給付保險金與第一順位抵押權人外，尚餘保險金6,
    841,940元未為給付；又被上訴人對於黃玉里所享有之債權
    ，其礁溪分行部分為本金250萬元，及自90年10月15日起至
    清償日止，按年息8.553%計算之利息，並自90年11月16日起
    至清償日止，逾期在六月以內者，按上開利率10%，逾期六
    月以上者，按上開利率20%計算之違約金；羅東分行部分則
    為10,739,828元等情，為上訴人所不爭執，且有船舶登記證
    書、船舶抵押權設定契約書、船舶登記簿、漁船船舶保險明
    細表暨漁船船級特款、支票等件在卷可稽（見原審卷第8、9
    、39、40、86、92、136、152、153頁，本院卷第59、70、
    86頁筆錄），自堪信為真實。
六、被上訴人主張系爭漁船設定之系爭抵押權係以其為債權人，
    故擔保黃玉里對其及各分行之借款債務，不限於礁溪分行一
    節，為上訴人及參加人否認。經查：
  (一)系爭漁船設定系爭抵押權時，其船舶抵押權設定契約書上所
    載訂立契約之抵押權人即債權人為「中國農民銀行股份有限
    公司」（即被上訴人），其債權債務範圍係「債權全部」，
    訂約人住址為「台北市○○○路○段85號」（即被上訴人住
    址），僅由其礁溪分行經理麥世明代理訂約（見原審卷第9
    頁），核與系爭漁船「船舶登記簿」之抵押權欄內記載：「
    登記人黃玉里於八八年三月十日提供本船及主機擔保向中國
    農民銀行股份有限公司貸款本金最高限額新台幣陸佰萬元整
    ，登記第貳順位」（見原審卷第41頁），及「船舶登記證書
    」內所載：「登記人姓名：中國農民銀行」、「登記原因及
    其年月日：抵押權設定。88年03月10抵押設定本金最高限額
    新台幣陸佰萬元，利息支付及清償日期依照各個債務契約所
    約定，餘詳如抵押契約」、「登記目的：抵押權設定」、「
    權利先後欄數：抵押權部第二欄」（見原審卷第8頁）等情
    相符，已見被上訴人主張系爭抵押權以其為權利人，擔保範
    圍係黃玉里向其貸款之本金最高限額600萬元等情，應屬實
    在。
  (二)按分公司為受本公司管轄之分支機構，並無獨立之財產（最
    高法院66年台上字第3470號判例參照），故分公司之財產原
    屬本公司所有，分公司取得之債權及其擔保物權，亦屬本公
    司所有。即分公司與本公司在法律上應屬一體而不可分割，
    分公司本身並無獨立之人格，其所為行為，自屬本公司之行
    為。至分公司就其業務範圍內事務涉訟時，現行判例雖從寬
    認其有當事人能力，究不能執此即謂分公司與本公司為各別
    之權利義務主體。
  (三)上訴人及參加人雖執系爭抵押權設定契約中之「登記之原因
    及年月日」欄內係記載：「設定者黃玉里於88年3月10提供
    本船所有權全部為擔保，向中國農民銀行股份有限公司『礁
    溪分行』抵押貸款本金最高限額新台幣陸佰萬元正」等字樣
    ，抗辯系爭抵押權，僅在擔保黃玉里向被上訴人「礁溪分行
    」之借款債務而已，並未包括向被上訴人或被上訴人其他分
    行之借款云云。惟系爭抵押權之權利人既為被上訴人，所擔
    保者亦為黃玉里與被上訴人間之「債權全部」，已如上述；
    而揆諸前揭說明，不論被上訴人本身或其分支機構「礁溪分
    行」、「羅東分行」所取得對於黃玉里之借款債權及系爭漁
    船抵押權，均屬被上訴人所有；又被上訴人礁溪分行及羅東
    分行對於黃玉里各有本金250萬元本息、違約金及10,739,82
    8元之債權，為上訴人所不否認，則被上訴人主張債務人黃
    玉里對於其分支機構「礁溪分行」及「羅東分行」之借款債
    務，均在系爭抵押權所擔保之範圍一節，即可採信，不因系
    爭抵押權設定契約中之「登記之原因及年月日」欄內記載：
    「中國農民銀行股份有限公司礁溪分行」，且未明載擔保範
    圍及於羅東分行之債權，或系爭漁船第三順位抵押權設定契
    約書之「已登記在前之抵押權（債權人）」欄內乃記載：「
    第二順位中國農民銀行股份有限公司礁溪分行新台幣六佰萬
    元」，及未如第一順位抵押權之約定書及設定書明載：「含
    總分行處之票據、借款、透支墊款、保證等及其他一切債權
    」等語，而有不同。上訴人及參加人所辯，自非可取。
七、又抵押權因抵押物滅失而消滅，但因滅失得受之賠償金，應
    按各抵押權人之次序分配之，民法第881條定有明文。所稱
    之賠償金，既未設有任何限制，自應包括保險金在內，抵押
    權人即得逕向保險人請求給付。經查，黃玉里於設定系爭抵
    押權後，於存續期間內，共計向被上訴人借款15,546,119元
    （計算書見本院卷第52至55頁），被上訴人並對黃玉里取得
    執行名義等情，有被上訴人提出借據暨約定書、聲請支付命
    令狀、支付命令、支付命令確定書、債權憑證等件為證（見
    原審卷第12至20頁、第93至113頁），復經原審法院調取該
    院92年度執字第4838號執行卷宗查閱屬實，從而被上訴人以
    前開執行名義所表彰之債權，在本金最高限額600萬元之範
    圍內，請求上訴人給付尚餘保險金6,841,940元中之600萬元
    ，於法相符，應予准許。原審因而就此部分為被上訴人勝訴
    之判決，並無不合。上訴及參加意旨，指摘原判決此部分為
    不當，求予廢棄，為無理由，應予駁回。至兩造其餘攻擊防
    禦方法，於本件判決結果已不生影響，爰不予贅論，附此敘
    明。
八、據上論結，本件上訴為無理由，依民事訴訟法第449條第1項
    、第78條、第86條第1項前段，判決如主文。
中　　華　　民　　國　　94　　年　　5　　月　　  3　　日
　　　　　　　　　民事第十七庭  審判長法  官  沈方維
                                      法  官  湯美玉
                                      法  官  陳金圍
正本係照原本作成。
如不服本判決，應於收受送達後20日內向本院提出上訴書狀，其
未表明上訴理由者，應於提出上訴後20日內向本院補提理由書狀
（均須按他造當事人之人數附繕本）上訴時應提出委任律師或具
有律師資格之人之委任狀；委任有律師資格者，另應附具律師資
格證書及釋明委任人與受任人有民事訴訟法第466條之一第一項
但書或第二項（詳附註）所定關係之釋明文書影本。
中　　華　　民　　國　　94　　年　　5 　　月　　4 　　日
                                      書記官  章大富
附註：
民事訴訟法第四百六十六條之一（第一項、第二項）：
對於第二審判決上訴，上訴人應委任律師為訴訟代理人。但上訴
人或其他法定代理人具有律師資格者，不在此限。
上訴人之配偶、三親等內之血親、二親等內之姻親，或上訴人為
法人、中央或地方機關時，其所屬專任人員具有律師資格並經法
院認為適當者，亦得為第三審訴訟代理人。
